---
title: "Regressão"
author: "Fabiano Schwartz"
output: html_document
---

```{r setup, include=FALSE}
knitr::opts_chunk$set(echo = TRUE, message = FALSE, warning = FALSE)
```

# Contas Eleitorais

Dados referentes às eleições de 2018 extraídos do [Repositório de Dados Eleitorais](https://www.tse.jus.br/eleicoes/estatisticas/repositorio-de-dados-eleitorais-1) do Tribunal Superior Eleitoral - TSE.

Arquivos utilizados:

* [consulta_cand_2018_DF.csv](https://cdn.tse.jus.br/estatistica/sead/odsele/consulta_cand/consulta_cand_2018.zip)
* [receitas_candidatos_2018_DF.csv](https://cdn.tse.jus.br/estatistica/sead/odsele/prestacao_contas/prestacao_de_contas_eleitorais_candidatos_2018.zip)
* [despesas_contratadas_candidatos_2018_DF.csv](https://cdn.tse.jus.br/estatistica/sead/odsele/prestacao_contas/prestacao_de_contas_eleitorais_candidatos_2018.zip)
* [bweb_1t_DF_101020181947.csv](https://cdn.tse.jus.br/estatistica/sead/eleicoes/eleicoes2018/correspefet/1t/CEFT_1t_DF_111020180053.zip)

Arquivos consolidado, gerado pelo script **Correlacao.Rmd**: **CandidatosDF_DEPUTADO FEDERAL_2018.csv**


## Candidatos a Deputado Federal no DF em 2018

```{r}
library(dplyr)
library(tidyr)
library(stringr)

# candidatos
cand <- read.csv2("CandidatosDF_DEPUTADO FEDERAL_2018.csv")
cand$DS_CARGO <- cand$X <- NULL
cand$NM_VOTAVEL <- cand$NM_URNA_CANDIDATO <- NULL
 
knitr::kable(head(cand))

dim(cand)
```

## Formalização matemática da regressão

```{r}
library(ggplot2)
# cand <- cand2
# cand <- cand[!(cand$NR_CANDIDATO %in% c(9090, 5555, 9033, 1310)), ]

ggplot(cand[,c("VR_TOTAL_REC","VR_TOTAL_DESP")]/1000, aes(VR_TOTAL_REC, VR_TOTAL_DESP))+
  xlab("Receitas R$ (x1000)")+ylab("Despesas R$ (x1000)")+
  ggtitle("Candidatos a Deputado Federal - DF/2018")+
  geom_point()+geom_smooth(se = FALSE, method = "lm")

plot(cand$VR_TOTAL_REC/1000, cand$VR_TOTAL_DESP/1000, 
     main = "Candidatos a Deputado Federal - DF/2018",
     xlab = "Receitas R$ (x1000)", ylab = "Despesas R$ (x1000)")
grid()
lm.dep <- lm(I(cand$VR_TOTAL_DESP/1000) ~ I(cand$VR_TOTAL_REC/1000))
abline(lm.dep, col = "blue", lwd = 2)
points(mean(lm.dep$model$`I(cand$VR_TOTAL_REC/1000)`),
       mean(lm.dep$model$`I(cand$VR_TOTAL_DESP/1000)`),
       col="red", bg="red", pch=21, lwd = 4)
lines(c(mean(lm.dep$model$`I(cand$VR_TOTAL_REC/1000)`),
        mean(lm.dep$model$`I(cand$VR_TOTAL_REC/1000)`)),
      c(-1000, mean(lm.dep$model$`I(cand$VR_TOTAL_DESP/1000)`)),
      col="red", lwd=2, lty=2)
lines(c(-1000, mean(lm.dep$model$`I(cand$VR_TOTAL_REC/1000)`)),
      c(mean(lm.dep$model$`I(cand$VR_TOTAL_DESP/1000)`),
        mean(lm.dep$model$`I(cand$VR_TOTAL_DESP/1000)`)),
      col="red", lwd=2, lty=2)

for(i in 1:nrow(cand)){
  lines(c(lm.dep$model$`I(cand$VR_TOTAL_REC/1000)`[i],
          lm.dep$model$`I(cand$VR_TOTAL_REC/1000)`[i]),
        c(lm.dep$model$`I(cand$VR_TOTAL_DESP/1000)`[i],
          lm.dep$fitted.values[i]),
        col="red", lwd=1)
}

```

## Amostras

```{r}
library(ggplot2)
n <- 25
# set.seed(67834)
set.seed(678342)
am1 <- cand[sample(1:nrow(cand), n), ]
am2 <- cand[sample(1:nrow(cand), n), ]
am3 <- cand[sample(1:nrow(cand), n), ]

plot(am1$VR_TOTAL_REC/1000, am1$VR_TOTAL_DESP/1000, 
     main = "Candidatos a Deputado Federal - DF/2018",
     xlab = "Receitas R$ (x1000)", ylab = "Despesas R$ (x1000)", col = "blue", bg = "blue", pch=21)
grid()
lm1.dep <- lm(I(am1$VR_TOTAL_DESP/1000) ~ I(am1$VR_TOTAL_REC/1000))
abline(lm1.dep, col = "blue", lwd = 2)

points(am2$VR_TOTAL_REC/1000, am2$VR_TOTAL_DESP/1000, col="red", bg="red", pch=21)
lm2.dep <- lm(I(am2$VR_TOTAL_DESP/1000) ~ I(am2$VR_TOTAL_REC/1000))
abline(lm2.dep, col = "red", lwd = 2)

points(am3$VR_TOTAL_REC/1000, am3$VR_TOTAL_DESP/1000, col="green", bg="green", pch=21)
lm3.dep <- lm(I(am3$VR_TOTAL_DESP/1000) ~ I(am3$VR_TOTAL_REC/1000))
abline(lm3.dep, col = "green", lwd = 2)

```

## Amostras correspondentes a alguns *x* fixados

```{r}
cand2 <- cand

# linhas com valores nulos
cand2 <- cbind(cand2, somaNulos = rowSums(is.na(cand2)))
# tratamento dos nulos
cand2 <- cand2[cand2$somaNulos == 0, ]
# retira somaNulos
cand2$somaNulos <- NULL

sum(is.na(cand2))

cand2 <- cand2[cand2$VR_TOTAL_REC <= 200000,]
cand2$VR_TOTAL_REC2 <- round(cand2$VR_TOTAL_REC/20000,1)
cand2$VR_TOTAL_REC2 <- cand2$VR_TOTAL_REC2 * 20000
table(cand2$VR_TOTAL_REC2)

sum(is.na(cand2))

n <- 30
set.seed(67834)
v <- c(4000, 6000, 8000, 10000, 16000, 18000, 20000, 28000, 30000, 54000)
#n <- 40
#set.seed(6715834)
# v <- c(2000, 4000, 6000, 8000, 10000, 12000, 16000, 1800, 20000, 28000, 30000, 54000, 58000, 150000)
#v <- c(2000, 6000, 10000, 12000, 16000, 1800, 20000, 28000, 30000, 54000, 58000, 150000)

am1 <- cand2[sample(1:nrow(cand2), n), ]
am2 <- cand2[sample(1:nrow(cand2), n), ]
am3 <- cand2[sample(1:nrow(cand2), n), ]

table(am1$VR_TOTAL_REC2)
table(am2$VR_TOTAL_REC2)
table(am3$VR_TOTAL_REC2)

am1 <- am1[am1$VR_TOTAL_REC2 %in% v, ]
am2 <- am2[am2$VR_TOTAL_REC2 %in% v, ]
am3 <- am3[am3$VR_TOTAL_REC2 %in% v, ]

aux <- am1
am1 <- am2
am2 <- aux

plot(am1$VR_TOTAL_REC2/1000, am1$VR_TOTAL_DESP/1000, 
     main = "Candidatos a Deputado Federal - DF/2018",
     xlab = "Receitas R$ (x1000)", ylab = "Despesas R$ (x1000)", col = "blue", bg = "blue", pch=21)
grid()
lm1.dep <- lm(I(am1$VR_TOTAL_DESP/1000) ~ I(am1$VR_TOTAL_REC2/1000))
abline(lm1.dep, col = "blue", lwd = 2)

points(am2$VR_TOTAL_REC2/1000, am2$VR_TOTAL_DESP/1000, col="red", bg="red", pch=21)
lm2.dep <- lm(I(am2$VR_TOTAL_DESP/1000) ~ I(am2$VR_TOTAL_REC2/1000))
abline(lm2.dep, col = "red", lwd = 2)

points(am3$VR_TOTAL_REC2/1000, am3$VR_TOTAL_DESP/1000, col="green", bg="green", pch=21)
lm3.dep <- lm(I(am3$VR_TOTAL_DESP/1000) ~ I(am3$VR_TOTAL_REC2/1000))
abline(lm3.dep, col = "green", lwd = 2)

lm.pop <- lm(I(cand$VR_TOTAL_DESP/1000) ~ I(cand$VR_TOTAL_REC/1000))
abline(lm.pop, lwd = 2)

legend(38, 20, legend=c("amostra 1", "amostra2 ", "amostra 3", "população"), col=c("blue", "red", "green", "black"),
       lwd=3)

```

## Funções lineares e não lineares nos parâmetros

```{r}
x <- seq(0,10,0.1)

par(mfrow=c(3,1))
# função quadrática
beta0 <- 5; beta1 <- 0; beta2 <- 1
Y <- beta0 + beta1*(x-5) + beta2*(x-5)^2

plot(x,Y, type = "l", main = "Função Quadrática")
grid()

e <- bquote(Y==beta[0]+beta[1]*x+beta[2]*x^2)
text(5, 25, e, cex=1.5 )

# função exponencial
beta0 <- 1; beta1 <- 1
Y <- exp(beta0 + beta1*x)

plot(x,Y, type = "l", main = "Função Exponencial")
grid()

e <- bquote(Y==e^(beta[0]+beta[1]*x))
text(4, 30000, e, cex=1.5 )

# função cúbica
beta0 <- 1; beta1 <- 1; beta2 <- 2; beta3 <- 2
x2 <- x -5
Y <- beta0 + beta1*(x2) + beta2*(x2)^2 + beta3*(x2)^3

plot(x,Y, type = "l", main = "Função Cúbica")
grid()

e <- bquote(Y==beta[0]+beta[1]*x+beta[2]*x^2+beta[3]*x^3)
text(4, 100, e, cex=1.5)

par(mfrow=c(1,1))
```


## Adição de Erro Gaussiano

```{r}
horas <- seq(0,12,0.1)
rl <- function(x) { 1.5 + 0.85*x }
notas <- sapply(horas,rl)

plot.new()
plot.window(xlim=c(0,10), ylim=c(0,10))
axis(1, 0:10, 0:10)
axis(2, 0:10, 0:10)
box()
title("Métodos Inferenciais", 
      xlab = "Horas de estudo semanais", ylab = "Nota Final")
lines(c(-2,11), c(0,0))
lines(c(0,0), c(-2,11))
grid()

# v <- c(1,3,5,7,9)
v <- c(2,4,6,8)

for(i in v){
  lines(c(i,i), c(-2,11), lty="dotted", col = "gray")
}

set.seed(27773)
for(i in v){ # pontos
  mu <- rl(i)
  points(rep(i,20),round(rnorm(20,mu,0.5),1))
  
  #vx <- c(-0.85, -0.7, -0.5, -0.3, -0.15, -0.1,  0.0,  0.15,  0.2,  0.3,  0.5, 0.7, 0.85)
  #points(rep(i,length(vx)), mu + vx)
}

# media incondicional
points(mean(v), mean(rl(v)),col="red", bg="red", pch=21, lwd=4)
lines(c(mean(v),mean(v)), c(0,mean(rl(v))), lty="dotted", col = "red")
lines(c(0,mean(v)), c(mean(rl(v)),mean(rl(v))), lty="dotted", col = "red")


for(i in v){ # medias condicionais
  mu <- rl(i)
  points(i,mu, col="blue", bg="blue", pch=21, lwd=4)
}

lines(horas, notas, lwd = 2, col = "blue")

for(i in v){
  mu <- rl(i)
  x <- seq(mu-2,mu+2,0.1)
  lines(dnorm(x,mu,0.5)+i,x)
  lines(c(i,max(dnorm(x,mu,0.5)+i)), c(mu,mu), lty="dashed")
}


```

## Interpretação dos coeficientes de regressão - Métodos Inferenciais

```{r}
lm(notas ~ horas)
```

## Interpretação dos coeficientes de regressão - Pais e Filhos

```{r}
library(UsingR); data(galton)

dimeixo <- function(x, y, xlim, ylim, inc, cex){
  plot.new()
  plot.window(xlim=c(xlim[1],xlim[2]), ylim=c(ylim[1],ylim[2]))
  title(xlab="Altura pais (m)", ylab = "Altura filhos (m)")
  axis(1, seq(xlim[1],xlim[2],inc), seq(xlim[1],xlim[2],inc))
  axis(2, seq(ylim[1],ylim[2],inc), seq(ylim[1],ylim[2],inc))
  box()
  grid()

  freqData <- as.data.frame(table(x, y))
  names(freqData) <- c("pai","filho","freq")
  
  points(as.numeric(as.vector(freqData$pai)),
         as.numeric(as.vector(freqData$filho)),
         pch = 21, col = "black", bg = "lightblue",
         cex = cex * freqData$freq)
  points(mean(x), mean(y), col="red",pch=19,lwd=4)
}

# distribuicao filhos
filho <- round(galton$child / 39.37008, 2)

# distribuicao pais
pai <- round(galton$parent / 39.37008, 2)

x <- pai
y <- filho
rpf <- lm(filho ~ pai)

par(mfrow=c(1,2))
dimeixo(x, y, c(min(x), max(x)), c(min(y),max(y)), 0.05, 0.2)
dimeixo(x, y, c(0, max(x)+1.1), c(0,max(y)+1.1), 0.5, 0.04)

lines(c(0,0), c(-0.4,max(y)+1.2))
lines(c(-0.4,max(x)+1.2), c(0,0))

abline(rpf, col="blue")
par(mfrow=c(1,1))

summary(rpf)
```


## Deslocamento da variável *x* - Pais e Filhos

```{r}
lm(filho ~ I(pai - 1.73))
```



## Coeficientes de regressão - Candidatos - Receita *vs.* Votos

```{r}
receitas <- c(2000,  4000,  4000,  4000,  6000,  6000,
              8000,  8000, 10000, 16000, 16000, 16000,
              18000, 20000, 20000, 20000, 12000, 12000)/1000
qt_votos <- c(173,  436,  476,  325,  451,  762,  726,
              694, 1157, 1279, 1470, 1110, 1188, 1720,
              1623, 1450, 1050,  840)

plot.new()
plot.window(xlim=c(0,20), ylim=c(0,1800))
title(main = "Candidatos a Deputado Federal - DF/2018",
     xlab = "Receitas R$ (x1000)", ylab = "Qtd. Votos")
axis(1, seq(0,20,5), seq(0,20,5))
axis(2, seq(0,2000,500), seq(0,2000,500))
box()
grid()

points(receitas,qt_votos)

lm.dep <- lm(qt_votos ~ receitas)
abline(lm.dep, col = "blue", lwd = 2)
points(0,lm.dep$coefficients[1],col="red", bg="red", pch=21, lwd=5)

lm.dep


receitas2 <- receitas * 0.2

plot.new()
plot.window(xlim=c(0,20), ylim=c(0,1800))
title(main = "Candidatos a Deputado Federal - DF/2018",
     xlab = "Receitas US$ (x1000)", ylab = "Qtd. Votos")
axis(1, seq(0,20,5), seq(0,20,5))
axis(2, seq(0,2000,500), seq(0,2000,500))
box()
grid()

points(receitas2,qt_votos)

lm.dep <- lm(qt_votos ~ receitas2)
abline(lm.dep, col = "blue", lwd = 2)
points(0,lm.dep$coefficients[1],col="red", bg="red", pch=21, lwd=5)

lm.dep

lm(qt_votos ~ I(receitas * 0.2))

plot.new()
plot.window(xlim=c(0,4), ylim=c(0,1800))
title(main = "Candidatos a Deputado Federal - DF/2018",
     xlab = "Receitas US$ (x1000)", ylab = "Qtd. Votos")
axis(1, seq(0,4,1), seq(0,4,1))
axis(2, seq(0,2000,500), seq(0,2000,500))
box()
grid()

points(receitas2,qt_votos)

abline(lm.dep, col = "blue", lwd = 2)
points(0,lm.dep$coefficients[1],col="red", bg="red", pch=21, lwd=5)

mur <- mean(receitas2)
muv <- mean(qt_votos)  

lines(c(mur, mur), c(-100, muv), col="red", lwd=1, lty=2)
lines(c(-1, mur), c(muv, muv), col="red", lwd=1, lty=2)



lm(qt_votos ~ I((receitas - mean(receitas)) * 0.2))

```



