---
title: "Aula 8 - Teste t-Student"
author: "Fabiano Peruzzo Schwartz"
output: html_document
---

```{r setup, include=FALSE}
knitr::opts_chunk$set(echo = TRUE)
```

# Gráficos

## Distribuição *t*

```{r, echo = FALSE}
library(ggplot2)

k <- 1000
xvals <- seq(-5, 5, length = k)

d <- data.frame(y = c(dt(xvals, 1), dt(xvals, 3), dt(xvals, 5), dnorm(xvals)),
                x = xvals,
                dist = factor(rep(c("gl = 1", "gl = 2", "gl = 3", "norm"), c(k,k,k,k))))
g <- ggplot(d, aes(x = x, y = y)) 
g <- g + geom_line(size = 1, aes(colour = dist)) + xlab("x") + ggtitle("Distribuição t")
g

```

## Intervalos de Confiança 95%

```{r, echo = FALSE}
x <- seq(-15, 15, .01)

df <- c(1, 5, 9)
colors <- c("black", "purple", "red", "green")
labels <- c("norm", df[1], df[2], df[3])

# curva normal padrao
plot(x, dnorm(x), xlab="x", type="l", lwd = 2,
     ylab="Densidade", main="Distribuições t com diferentes graus de liberdade")
xt <- 1.96; yt <- dnorm(xt)
lines(c(xt,xt), c(-1,yt), lwd=2)
lines(c(-xt,-xt), c(-1,yt), lwd=2)
legend("topleft", inset=.1, title="gl",
       labels[1], lwd=2, lty=1, col=colors[1])

# curvas t

for(i in 1:3){
  legend("topleft", inset=.1, title="gl", labels[1:(i+1)], lwd=2, lty=1, col=colors[1:(i+1)])
  lines(x, dt(x,df[i]), lwd=2, col=colors[i+1])
  xt <- qt(.975,df[i]); yt  <- dt(xt, df[i])
  lines(c(xt,xt), c(-1,yt), lwd=2, col=colors[i+1])
  lines(c(-xt,-xt), c(-1,yt), lwd=2, col=colors[i+1])
}

```

## Teste de hipótese com uma amostra - Exemplo 1

```{r, echo = FALSE}
rm(list = ls(all = TRUE))

cores=c("red", "blue")

n <- 4

media1 <- 58.29

media2 <- 61
ep2 <- 18/sqrt(n)

nc <- 0.95 # nivel de confianca
alpha <- 1 - nc # nivel de significancia

cn2 <- function(x) {dnorm(x,media2,ep2)} # curva normal

lim <- c(20,100)
x <- seq(lim[1], lim[2], by = 0.01)

# curva normal
plot(x, cn2(x), ylab="Densidade", xlab="x",
     main="Teorema Central do Limite", type="n", lwd=2)
lines(c(media2, media2), c(-1, cn2(media2)), lwd=2, col="orange") # media2
lines(lim,c(0,0))

# intervalo de confianca 95% da curva normal
ic <- seq(media2+qnorm(alpha/2)*ep2, media2+qnorm(nc+alpha/2)*ep2, by = 0.01)
polygon(c(min(ic), ic, max(ic)), c(0, cn2(ic),0), col=scales::alpha(col=cores[2],.4), border=cores[2])

# limites do intervalo de confianca
ll <- min(ic)
ul <- max(ic)

# reforca as linhas
lines(c(media2, media2), c(-1,max(cn2(x))), col="orange", lwd=2) # media2
lines(c(ll, ll), c(-1, cn2(ll)), lwd=2) # ll
lines(c(ul, ul), c(-1, cn2(ul)), lwd=2) # ll
lines(x,cn2(x),lwd=2, type="l")
lines(lim,c(0,0))

lines(c(media1, media1), c(-1, cn2(media1)), lwd=2, col="red") # media1
lines(lim,c(0,0))
text(ll,0.004,round(ll,2),pos=4)
text(ul,0.004,round(ul,2),pos=2)

# intervalo de confianca 95% - student
ic <- seq(media2+qt(alpha/2,n-1)*ep2, media2+qt(nc+alpha/2,n-1)*ep2, by = 0.01)
polygon(c(min(ic), ic, max(ic)), c(0, cn2(ic),0), col=scales::alpha(col=cores[1],.4), border=cores[1])

# limites do intervalo de confianca
ll <- min(ic)
ul <- max(ic)

# reforca as linhas
lines(c(media2, media2), c(-1,max(cn2(x))), col="orange", lwd=2) # media2
lines(c(ll, ll), c(-1, cn2(ll)), lwd=2) # ll
lines(c(ul, ul), c(-1, cn2(ul)), lwd=2) # ll
lines(x,cn2(x),lwd=2, type="l")
lines(lim,c(0,0))

lines(c(media1, media1), c(-1, cn2(media1)), lwd=2, col="red") # media1
lines(lim,c(0,0))
text(ll,0.002,round(ll,2),pos=2)
text(ul,0.002,round(ul,2),pos=4)

```

## Teste de hipótese com uma amostra - Exemplo 2

```{r, echo = FALSE}
rm(list = ls(all = TRUE))

cores=c("red", "blue")

# a1 <- c(81.16598, 37.90000, 66.07775, 58.78311)
n <- 17

media1 <- 52

media2 <- 61
ep2 <- 18/sqrt(n)

nc <- 0.95 # nivel de confianca
alpha <- 1 - nc # nivel de significancia

cn2 <- function(x) {dnorm(x,media2,ep2)} # curva normal

lim <- c(46,76)
x <- seq(lim[1], lim[2], by = 0.01)

# curva normal
plot(x, cn2(x), ylab="Densidade", xlab="x",
     main="Teorema Central do Limite", type="n", lwd=2)
lines(c(media2, media2), c(-1, cn2(media2)), lwd=2, col="orange") # media2
lines(lim,c(0,0))

# intervalo de confianca 95% - curva normal
ic <- seq(media2+qnorm(alpha/2)*ep2, media2+qnorm(nc+alpha/2)*ep2, by = 0.01)
polygon(c(min(ic), ic, max(ic)), c(0, cn2(ic),0), col=scales::alpha(col=cores[2],.4), border=cores[2])

# limites do intervalo de confianca
ll <- min(ic)
ul <- max(ic)

# reforca as linhas
lines(c(media2, media2), c(-1,max(cn2(x))), col="orange", lwd=2) # media2
lines(c(ll, ll), c(-1, cn2(ll)), lwd=2) # ll
lines(c(ul, ul), c(-1, cn2(ul)), lwd=2) # ll
lines(x,cn2(x),lwd=2, type="l")
lines(lim,c(0,0))

lines(c(media1, media1), c(-1, cn2(media1)), lwd=2, col="red") # media1
lines(lim,c(0,0))
text(ll,0.007,round(ll,2),pos=4)
text(ul,0.007,round(ul,2),pos=2)

# intervalo de confianca 95% - student
ic <- seq(media2+qt(alpha/2,n-1)*ep2, media2+qt(nc+alpha/2,n-1)*ep2, by = 0.01)
polygon(c(min(ic), ic, max(ic)), c(0, cn2(ic),0), col=scales::alpha(col=cores[1],.4), border=cores[1])

# limites do intervalo de confianca
ll <- min(ic)
ul <- max(ic)

# reforca as linhas
lines(c(media2, media2), c(-1,max(cn2(x))), col="orange", lwd=2) # media2
lines(c(ll, ll), c(-1, cn2(ll)), lwd=2) # ll
lines(c(ul, ul), c(-1, cn2(ul)), lwd=2) # ll
lines(x,cn2(x),lwd=2, type="l")
lines(lim,c(0,0))

lines(c(media1, media1), c(-1, cn2(media1)), lwd=2, col="red") # media1
lines(lim,c(0,0))
text(ll,0.004,round(ll,2),pos=2)
text(ul,0.004,round(ul,2),pos=4)

```

## Teste de hipótese para duas amostras

```{r, echo = FALSE}
rm(list = ls(all = TRUE))
cores=c("red", "blue")

# amostras
set.seed(76453)
a1 <- rnorm(25,21,2.7)
a2 <- rnorm(32,24,5)

nc <- 0.95
n1 <- length(a1); n2 <- length(a2)
media1 <- mean(a1); media2 <- mean(a2)
dp1 <- sd(a1); dp2 <-  sd(a2)
ep1 <- dp1/sqrt(n1); ep2 <- dp2/sqrt(n2)

# eixo x das curvas
lim <- c(
  min(c(media1+c(-4,4)*ep1, media2+c(-4,4)*ep2)), 
  max(c(media1+c(-4,4)*ep1, media2+c(-4,4)*ep2))
)

x <- seq(lim[1], lim[2], by = 0.01)

# curva normal
cn1 <- function(x) {dnorm(x,media1,ep1)} # curva normal 1
cn2 <- function(x) {dnorm(x,media2,ep2)} # curva normal 2
  
# traca a curva 1
plot(x,cn1(x),ylab="Densidade",xlab="x",
         main="Teste de hipotese para duas amostras",type="l",lwd=1.5, col=cores[1])

# intervalos de confianca
xI11 <- media1 - qt(nc+(1-nc)/2,n1-1)*ep1
xI12 <- media1 + qt(nc+(1-nc)/2,n1-1)*ep1
xI21 <- media2 - qt(nc+(1-nc)/2,n2-1)*ep2
xI22 <- media2 + qt(nc+(1-nc)/2,n2-1)*ep2

ic <- seq(xI11, xI12, by = 0.01)
polygon(c(min(ic), ic, max(ic)), c(0, cn1(ic),0), col=scales::alpha(col=cores[1],.4), border = cores[1])

ic <- seq(xI21, xI22, by = 0.01)
polygon(c(min(ic), ic, max(ic)), c(0, cn2(ic),0), col=scales::alpha(col=cores[2],.4), border = cores[2])

# linhas das medias
lines(c(media1,media1),c(-1,cn1(media1)),lwd=1.5, col = cores[1])
lines(c(media2,media2),c(-1,cn2(media2)),lwd=1.5, col = cores[2])

# linha das curvas
if(!is.null(dp2)) lines(x,cn2(x),lwd=2, col = cores[2])
if(!is.null(dp1)) lines(x,cn1(x),lwd=2, col = cores[1])

# linha horizontal em zero
lines(lim,c(0,0))

sprintf("ic11: m1 - %4.3f * %4.3f = %4.3f  ic12: m1 + %4.3f * %4.3f = %4.3f", 
          qt(nc+(1-nc)/2,n1-1), ep1, xI11,
          qt(nc+(1-nc)/2,n1-1), ep1, xI12)

sprintf("ic21: m2 - %4.3f * %4.3f = %4.3f  ic22: m2 + %4.3f * %4.3f = %4.3f", 
          qt(nc+(1-nc)/2,n2-1), ep2, xI21,
          qt(nc+(1-nc)/2,n2-1), ep2, xI22)

```

## Teste de hipótese - status quo

```{r, echo = FALSE}
rm(list = ls(all = TRUE))

cores=c("red", "blue")

n <- 20

nc <- 0.95 # nivel de confianca
alpha <- 1 - nc # nivel de significancia

ct1 <- function(t, gl) {dt(t, gl)} # curva de student

lim <- c(qt(.0025, n-1), qt(.9975, n-1))
t <- seq(lim[1], lim[2], by = 0.001)

# curva t
plot(t, ct1(t, n-1), ylab="Densidade", xlab="t",
     main=paste0("Distribuição t (gl = ", n-1, ")"), type="l", lwd=2)
lines(c(0,0), c(-1, ct1(0, n-1)), lwd=2, col="orange") 
lines(lim,c(0,0))

# limites do intervalo de confianca
ll <- qt(alpha/2,n-1)
ul <- qt(nc+alpha/2,n-1)

# linhas do intervalo de confianca
lines(c(ll, ll), c(-1, ct1(ll, n-1)), lwd=1.5) # ll
lines(c(ul, ul), c(-1, ct1(ul, n-1)), lwd=1.5) # ul

# intervalo de confianca 95% - student
ic <- seq(ll, ul, by = 0.01)

# medias
sq <- 51.5
media <- 61
dp <- 18

tgl <- (media - sq)/(dp/sqrt(n))
# linha tgl
lines(c(tgl,tgl), c(-1,ct1(tgl, n-1)), col="red", lwd=1.5)

text(tgl, c(-1,ct1(tgl, n-1)), round(tgl,2), col="red", pos=3)
text(ll, 0.02, round(ll,2), pos = 4)
text(ul, 0.02, round(ul,2), pos = 2)

```

## Grupos Pareados

```{r, echo = FALSE}
rm(list = ls(all = TRUE))

# Grafico 1
data(sleep)
g <- sleep$extra + abs(min(sleep$extra))
g1 <- g[1 : 10]; g2 <- g[11 : 20]; n <- 10
plot(c(0.5, 2.5), range(g1, g2), type = "n", frame = FALSE, xlab = "grupos pareados", ylab = "Medidas", axes = FALSE)
axis(2)
axis(1, at = 1 : 2, labels = c("controle", "experimental"))
for (i in 1 : n) points(1, g1[i], lwd = 2, col = "black", bg = "green", pch = 21, cex = 2)
for (i in 1 : n) points(c(1, 2), c(g1[i], g2[i]), lwd = 2, col = "black", bg = "green", pch = 21, cex = 2)
for (i in 1 : n) lines(c(1, 2), c(g1[i], g2[i]), lwd = 2, col=scales::alpha(col="#55EE88",.8))

for(i in c(7, 10, 4)){
  lines(c(1,2.2), c(g1[i],g1[i]), lty=2)
  lines(c(2,2.2), c(g2[i],g2[i]), lty=2)
  lines(c(2.1,2.1), c(g1[i],g2[i]), lty=2)
  text(2.1, mean(c(g1[i],g2[i])), paste0("dy",i," = ",g2[i]-g1[i]), pos=4)
}


# Grafico 2
cores=c("red", "blue")

n <- 10
nc <- 0.95 # nivel de confianca
alpha <- 1 - nc # nivel de significancia

ct1 <- function(t, gl) {dt(t, gl)} # curva de student

#lim <- c(qt(.0025, n-1), qt(.9975, n-1))
lim <- c(-5,5)
t <- seq(lim[1], lim[2], by = 0.001)

# curva t
plot(t, ct1(t, n-1), ylab="Densidade", xlab="t",
     main=paste0("Distribuição t (gl = ", n-1, ")"), type="l", lwd=2)
lines(c(0,0), c(-1, ct1(0, n-1)), lwd=2, col="orange") 
lines(lim,c(0,0))

# limites do intervalo de confianca
ll <- qt(alpha/2,n-1)
ul <- qt(nc+alpha/2,n-1)

# linhas do intervalo de confianca
lines(c(ll, ll), c(-1, ct1(ll, n-1)), lwd=1.5) # ll
lines(c(ul, ul), c(-1, ct1(ul, n-1)), lwd=1.5) # ul
text(ll,0.05,round(ll,3), pos = 2, cex = 0.7)
text(ul,0.05,round(ul,3), pos = 4, cex = 0.7)

# intervalo de confianca 95% - student
ic <- seq(ll, ul, by = 0.01)

# linhas do intervalo de confianca e principal
lines(c(ll, ll), c(-1, ct1(ll, n-1)), lwd=1.5) # ll
lines(c(ul, ul), c(-1, ct1(ul, n-1)), lwd=1.5) # ul
lines(t,ct1(t, n-1),lwd=2, type="l")

# medias
dif <- g1-g2
dif_media <- mean(dif)
dp <- sd(dif)

tgl <- (dif_media)/(dp/sqrt(n))

# intervalo confianca
ll <- dif_media + qt(alpha/2,n-1)*dp/sqrt(length(g1))
ul <- dif_media + qt(nc+alpha/2,n-1)*dp/sqrt(length(g1))
lines(c(dif_media, dif_media), c(-1, ct1(dif_media, n-1)), col="red")
lines(c(ll, ll), c(-1, 0), col="red")
lines(c(ul, ul), c(-1, 0), col="red")

# linha tgl
lines(c(tgl,tgl), c(-1,ct1(tgl, n-1)), col="red", lwd=1.5)
text(tgl,0.02,round(tgl,3), pos = 3, col="red")
```

## Grupos Independentes - variâncias iguais

```{r, echo = FALSE}
rm(list = ls(all = TRUE))

cores=c("red", "blue")

n1 <- 25
n2 <- 30
n <- n1 + n2
gl <- n - 2 

nc <- 0.95 # nivel de confianca
alpha <- 1 - nc # nivel de significancia

ct1 <- function(t, gl) {dt(t, gl)} # curva de student

lim <- c(qt(.0025, gl), qt(.9975, gl))
t <- seq(lim[1], lim[2], by = 0.001)

# curva t
plot(t, ct1(t, gl), ylab="Densidade", xlab="t",
     main=paste0("Distribuição t (gl = n1 + n2 - 2 = ", gl, ")"), type="l", lwd=2)
lines(c(0,0), c(-1, ct1(0, gl)), lwd=2, col="orange") 
lines(lim,c(0,0))

# limites do intervalo de confianca
ll <- qt(alpha/2,gl)
ul <- qt(nc+alpha/2,gl)

# linhas do intervalo de confianca
lines(c(ll, ll), c(-1, ct1(ll, gl)), lwd=1.5) # ll
lines(c(ul, ul), c(-1, ct1(ul, gl)), lwd=1.5) # ul
text(ll,0.02,round(ll,3), pos = 4)
text(ul,0.02,round(ul,3), pos = 2)

# intervalo de confianca 95% - student
ic <- seq(ll, ul, by = 0.01)

# medias
media1 <- 22
s1 <- 1.4
media2 <- 21
s2 <- 1.5

sp2 <- ((n1-1)*s1^2 + (n2-1)*s2^2) / (n1+n2-2)

EP <- sqrt(sp2) * sqrt((1/n1) + (1/n2))

tgl <- (media1 - media2) / EP

# linha tgl
lines(c(tgl,tgl), c(-1,ct1(tgl, gl)), col="red", lwd=1.5)
text(tgl,0.02,round(tgl,3), pos = 3, col="red")

sprintf("Variância ponderada: sp2 = ((n1-1)*s1^2 + (n2-1)*s2^2) / (n1+n2-2) = %4.3f", sp2)
sprintf("Erro Padrão: EP = sqrt(sp2) * sqrt((1/n1) + (1/n2)) = %4.3f", EP)
sprintf("Estatística t: t = (media1 - media2) / EP = %4.3f", tgl)

```

## Grupos Independentes - variâncias diferentes

```{r, echo = FALSE}
rm(list = ls(all = TRUE))

cores=c("red", "blue")

# medias
media1 <- 22
s1 <- 1.3
n1 <- 23
media2 <- 21.5
s2 <- 2.7
n2 <- 32

# graus de liberdade
gl <- (s1^2/n1 + s2^2/n2)^2 / ((s1^2/n1)^2/(n1-1) + (s2^2/n2)^2/(n2-1)) 

nc <- 0.95 # nivel de confianca
alpha <- 1 - nc # nivel de significancia

ct1 <- function(t, gl) {dt(t, gl)} # curva de student

lim <- c(qt(.0025, gl), qt(.9975, gl))
t <- seq(lim[1], lim[2], by = 0.001)

# curva t
plot(t, ct1(t, gl), ylab="Densidade", xlab="t",
     main=paste0("Distribuição t (gl = ", round(gl,3), ")"), type="l", lwd=2)
lines(c(0,0), c(-1, ct1(0, gl)), lwd=2, col="orange") 
lines(lim,c(0,0))

# limites do intervalo de confianca
ll <- qt(alpha/2,gl)
ul <- qt(nc+alpha/2,gl)

# linhas do intervalo de confianca
lines(c(ll, ll), c(-1, ct1(ll, gl)), lwd=1.5) # ll
lines(c(ul, ul), c(-1, ct1(ul, gl)), lwd=1.5) # ul
text(ll,0.02,round(ll,3), pos = 4)
text(ul,0.02,round(ul,3), pos = 2)

# intervalo de confianca 95% - student
ic <- seq(ll, ul, by = 0.01)

EP <- sqrt( s1^2/n1 + s2^2/n2 )

tgl <- (media1 - media2) / EP

# linha tgl
lines(c(tgl,tgl), c(-1,ct1(tgl, gl)), col="red", lwd=1.5)
text(tgl,0.02,round(tgl,3), pos = 3, col="red")


sprintf("Graus de liberdade: gl = gl <- (s1^2/n1 + s2^2/n2)^2 / ((s1^2/n1)^2/(n1-1) + (s2^2/n2)^2/(n2-1)) = %4.3f", gl)
sprintf("Erro Padrão: EP = sqrt( s1^2/n1 + s2^2/n2 ) = %4.3f", EP)
sprintf("Estatística t: t = (media1 - media2) / EP = %4.3f", tgl)

```

# Função **t.test()**

## Status quo

```{r}
# status-quo
sq <- 51.5

x <- c(93.40688, 34.99308, 52.19035, 33.00398, 60.85803,
       80.15329, 47.01693, 69.04670, 55.44296, 85.34853,
       58.32174, 87.11655, 53.80200, 53.63225, 61.70659,
       40.72228, 61.10561, 66.04668, 86.28181, 39.82519)

t.test(x, mu=sq)

```

## Grupos pareados

```{r}
# grupos pareados
a1 <- c(2.3, 0.0, 1.4, 0.4, 1.5, 5.0, 5.3, 2.4, 1.6, 3.6)
a2 <- c(3.5, 2.4, 2.7, 1.7, 1.5, 6.0, 7.1, 3.2, 6.2, 5.0)

t.test(a1, a2, paired = TRUE, var.equal = TRUE)

```


## Grupos independentes - variâncias iguais

```{r}
# grupos independentes - variancias iguais
#set.seed(57830)
# a1 <- rnorm(25, 21.989, 1.1535)
a1 <- c(24.18751, 20.00562, 21.22403, 19.86628, 21.83883,
        23.20288, 20.85793, 22.44734, 21.45421, 23.57761,
        21.65793, 23.69565, 21.33809, 21.33315, 21.90242,
        20.41248, 21.89598, 22.21946, 23.63658, 20.34899,
        21.58881, 20.59255, 24.85809, 24.25010, 21.61999)

#set.seed(57830)
#a2 <- rnorm(30, 20.91, 1.3465)
a2 <- c(23.47635, 18.59477, 20.01704, 18.43211, 20.73471,
        22.32699, 19.58968, 21.44502, 20.28573, 22.76441, 
        20.52354, 22.90220, 20.15018, 20.14442, 20.80894,
        19.06970, 20.80142, 21.17903, 22.83325, 18.99559,
        20.44286, 19.27990, 24.25914, 23.54942, 20.47925,
        21.10211, 21.41440, 21.26698, 21.34999, 21.78228)

t.test(a1, a2, var.equal = TRUE)

media1 <- mean(a1)
s1 <- sd(a1)
n1 <- length(a1)
media2 <- mean(a2)
s2 <- sd(a2)
n2 <- length(a2)

sp2 <- ((n1-1)*s1^2 + (n2-1)*s2^2) / (n1+n2-2)

ep <- sqrt(sp2)*sqrt((1/n1)+(1/n2))

(media1 - media2) + c(-1,1)*qt(.975, 53)*ep

```

## Grupos independentes - variâncias diferentes

```{r}
# grupos independentes - variancias diferentes
#set.seed(578301)
# a1 <- rnorm(23, 21.98, 1.168)
a1 <- c(22.55839, 22.54998, 23.78845, 20.58032, 22.28616,
        23.66850, 21.87726, 24.85481, 20.58217, 20.60274,
        21.59821, 22.17370, 22.06624, 23.41259, 20.62497,
        21.84104, 22.05482, 20.98034, 22.70375, 22.27651,
        20.54948, 19.28819, 23.08621)

#set.seed(57830)
#a2 <- rnorm(32, 21.2627, 2.43025)
a2 <- c(25.89462, 17.08402, 19.65103, 16.79044, 20.94632,
        23.82017, 18.87970, 22.22834, 20.13598, 24.60966,
        20.56519, 24.85836, 19.89132, 19.88092, 21.08029,
        17.94120, 21.06673, 21.74825, 24.73390, 17.80745,
        20.41957, 18.32058, 27.30744, 26.02649, 20.48526,
        21.60943, 22.17308, 21.90701, 22.05682, 22.83704,
        24.93095, 20.31521)

t.test(a1, a2)

media1 <- mean(a1)
s1 <- sd(a1)
n1 <- length(a1)
media2 <- mean(a2)
s2 <- sd(a2)
n2 <- length(a2)

ep <- sqrt( (s1^2 / n1) + (s2^2 / n2) )

gl<- (((s1^2 / n1) + (s2^2 / n2))^2) / 
        ((((s1^2 / n1)^2)/(n1-1)) + (((s2^2 / n2)^2)/(n2-1)))

(media1 - media2) + c(-1,1)*qt(.975, gl)*ep

```